【裁判字號】    99,刑智上易,61
【裁判日期】    990927
【裁判案由】    違反著作權法
【裁判全文】
智慧財產法院刑事判決
                                  99年度刑智上易字第61號
上  訴  人  臺灣臺中地方法院檢察署檢察官
被      告  甲○○
上列上訴人因被告違反著作權法案件，不服臺灣臺中地方法院九
十九年度易字第八六號，中華民國九十九年五月十三日第一審判
決（起訴案號：臺灣臺中地方法院檢察署九十八年度偵字第二四
九八七號），提起上訴，本院判決如下：
    主  文
上訴駁回。
    理  由
一、公訴意旨略以：被告係設於臺中縣龍井鄉○○○路東園巷三
    弄三十號之「彰化影印店」負責人，其店內置有影印機，專
    以收費代客影印文件、書籍資料為主要營業項目，其明知「
    Journal of Advanced Nursing 」、「Journal of Nursing
    Scholarship 」之外文期刊，均係告訴人John Wiley& Sons
    Inc.（約翰威立股份有限公司，下稱告訴人）享有著作財產
    權之語文著作，依我國著作權法第四條第二款之規定及世界
    貿易組織（WTO ）「與貿易有關之智慧財產權協定」TRIPS
    之約定，屬受我國著作權法保護之著作物，未經前開著作財
    產權人之同意或授權，不得擅自重製。詎其基於擅自以重製
    之方法侵害他人著作財產權之犯意，於民國九十八年九月十
    五日，於上開地址接受不詳姓名年籍之成年人委託，以一頁
    新臺幣（下同）0.6元之代價，非法影印內含上開「Journal
    of Advanced Nursing 」西元一九九八年第二八冊第五期（
    共二四五頁）中之「A Concept Analysis of parent-infan
    tattachment（共十一頁)全篇論文及「Journal of Nursing
    Scholarship 」西元一九九四年第二六冊第二期（共七八頁
    ）中之「Transitions ：A CentralConcept in Nursing 」
    （共九頁) 全篇論文之「弘光科技大學產科護理學講義」牟
    利。嗣於九十八年九月二十三日中午十二時四十五分許，經
    內政部警政署保安警察第二總隊第一大隊第二中隊持搜索票
    搜索上址，當場扣得「弘光科技大學產科護理學講義」影印
    本共七本，而得知上情，因認被告涉違反著作權法第九十一
    條第一項之擅自以重製之方法侵害他人之著作財產權罪嫌。
二、公訴人認為被告涉違反著作權法第九十一條第一項之擅自以
    重製之方法侵害他人之著作財產權罪嫌，無非係以證人蔡仁
    惠、告訴代理人姜宜君律師之供述及被告供述其為彰化影印
    店之負責人，以影印方法重製「弘光科技大學產科護理學講
    義」及扣案上開講義內有「A Concept Analysis of parent
    -infantattachment 」、「Transitions ：A Central Conc
    ept in Nursing」論文全文等為證據。並指稱：(一)被告於九
    十八年間因影印外國語文著作，違反著作權法案件，業經本
    署以九十八年度調偵字第一四一號案件提起公訴，經臺中地
    方法院以九十八年度訴字第一八○五號判處被告有期徒刑三
    個月確定，則被告主觀上已知悉應維護他人之著作財產權。
    被告自承其並未取得上開論文之著作財產權人授權，逕為他
    人影印上開講義，內含有告訴人享有著作財產權之上開論文
    ，其主觀上具有侵害著作權之犯意。(二)編輯著作係就資料之
    選擇及編排具有原創性的著作，其中選擇及編排之客體，包
    括受著作權法保護與不受著作權法保護之資料。編輯著作之
    創作行為為「選擇」與「編排」行為，欲主張為編輯著作，
    須其選擇與編排行為具有「原創性」。論文集係編輯著作，
    倘影印整本期刊論文集，除侵害各篇文章之單獨著作權外，
    尚有可能侵害編輯著作權。而被告係影印上開論文二篇，自
    構成對二個單獨著作權之侵害。(三)被告於警詢時自承係以影
    印賺取費用，可知被告重製上開語文著作，不符著作權法第
    四十四條至第六十三條規定。且被告接受客戶委託影印上開
    語文著作，目的係在賺取每頁0.2 元之利潤，非但未能促進
    公益，且將造成未購買如起訴書所載之外文期刊之人，僅需
    負擔遠低於市價之影印費用，即能享各該著作權人辛苦之智
    慧結晶，顯然有失公平，且因被告係重製（影印）全篇論文
    ，不論就其「質」與「量」均已超越合理使用之範圍，復以
    被告提供影印如上開論文之服務，使客戶不需購買原版期刊
    書籍，亦能取得書籍內容之資訊，自對該書籍著作權人之銷
    售利得造成損害。是被告開設影印店為客戶影印前述之書籍
    內容，所為之重製行為，依著作權法第六十五條規定之要件
    為判斷，已逾越合理使用著作物之容許程度。(四)又影印店代
    客影印著作，除非客人委託影印之範圍合於著作權法規定之
    合理使用，故影印店亦無犯重製罪之外，倘客人超出合理使
    用之範圍時，影印店代客影印著作，即為重製別人之著作，
    若客戶未提出著作財產權人同意重製之證明文件，且影印店
    亦未曾向著作財產權取得重製之授權，自應構成著作權之侵
    害等語，為其論據。
三、訊據被告甲○○固坦承其於九十八年九月十五日，在其所經
    營之址設臺中縣龍井鄉○○○路東園巷三弄三十號「彰化影
    印店」內，接受真實姓名年籍不詳之成年人士委託，以一頁
    0.6 元之代價，影印內含「A Concept Analysis of parent
    -infantattachment」及「Transitions ：A Central Conce
    pt in Nursing 」全篇論文之「弘光科技大學產科護理學講
    義」之事實，但堅詞否認有上開違反著作權法之犯行。並辯
    稱：(一)上開二篇論文之著作財產權人各為論文作者所享有，
    然告訴人無法舉證其係上開二篇論文之著作財產權人或專屬
    被授權人，是其所提之告訴並不合法。(二)被告主觀上並無侵
    害上開二篇論文著作財產權之故意，且本件「弘光科技大學
    產科護理學講義」為教學之用，依著作權法第四十六條規定
    ，應屬合理使用範圍。而本案依經濟部智慧財產局所編印頒
    佈之「校園影印教科書問題之說明」宣導資料，依據著作權
    法第四十六條、第四十八條及第五十六條規定，均屬合理使
    用範圍。另系爭二篇論文佔原期刊比例甚微，且扣案之「弘
    光科技大學產科護理學講義」共二百餘頁，被告影印之系爭
    二篇論文合計頁數僅二十頁，佔扣案講義全部內容尚不及百
    分之十，比例亦甚小，且僅影印六份，數量亦甚少，復以影
    印一頁僅獲利0.2 元，則被告共僅獲利二十四元，且被告影
    印扣案講義後，即將之丟棄於垃圾袋中，實際上未造成著作
    財產權人之損害。是被告重製上開二篇論文之行為，無法產
    生市場替代效果，對於潛在市場與現在價值，難謂有重大影
    響，故被告所為並未該當著作權法第九十一條第一項之罪。
四、原審為被告無罪之判決，乃係認為：1.被告所重製之講義乃
    弘光科技大學護理系九十八年度教學計劃所使用，而告訴人
    所有上開二篇論文在共二四八頁之「弘光科技大學產科護理
    學講義」中僅佔二十頁，比例甚低，且各該論文所編輯之位
    置，均在各講師所製作講義內容之後，顯係供學生研究、參
    考所用；其次，扣案之「弘光科技大學產科護理學講義」既
    係為教學，而非商業目的為使用，則該講義除該科系學生上
    課使用外，對他人而言並無使用價值，且扣案數量僅有七本
    ，並無法產生市場流通性及替代性，對原著作之市場價值並
    無影響，自屬合理使用，並未侵害告訴人之著作權。公訴人
    上訴意旨略以：原審判決被告無罪，固非無見，惟被告係基
    於「營利之目的」重製他人之著作，且「合理使用」尚須考
    量重製佔該單篇文章中之比例，而非依據上開二篇論文所占
    整本書比例決定。又被告係重製二篇文章之全部，就其重製
    之質與量，已侵害告訴人所享有之著作財產權，並無「合理
    使用」規定之適用，且被告之利用目的係屬商業目的，詎原
    判決竟認定被告之利用目的係「與公共利益有關之非商業性
    使用」，故認為其屬合理使用之範圍，被告亦未侵害告訴人
    之著作財產權，是原判決判決被告無罪，與論理法則與經驗
    法則不相符，其認事用法自屬違背法令。
五、經查：
  (一)程序方面：
  1.按被告於偵查中向檢察官所為之供述，非出於強暴、脅迫、
    利誘、詐欺、疲勞訊問、違法羈押或其他不正方法取得，依
    刑事訴訟法第一百五十六條第一項、第一百五十八條之二之
    規定，自得採為證據。
  2.次按被告以外之人於審判外之陳述，雖不符刑事訴訟法第一
    百五十九條之一至第一百五十九條之四之規定，然經當事人
    於審判程序同意作為證據，法院審酌該言詞陳述作成時之情
    況，認為適當者，亦得為證據，刑事訴訟法第一百五十九條
    之五第一項定有明文；當事人、代理人或辯護人於法院調查
    證據時，知有刑事訴訟法第一百五十九條第一項不得為證據
    之情形，而未於言詞辯論終結前聲明異議者，視為有前項之
    同意，同法條第二項亦設有規定。本件告訴代理人蔡仁惠於
    警詢中之陳述，乃審判外之陳述而屬傳聞證據，惟被告就該
    審判外之供述，於本院審理時不爭執其證據能力（見本院卷
    第六三頁至第六四頁），且迄於本院言詞辯論終結前復未聲
    明異議，本院審酌上開陳述作成時之情況，並無違法取證及
    證明力明顯過低之瑕疵，依諸前揭規定，上開陳述應有證據
    能力。
  3.次按被告以外之人於偵查中向檢察官所為之陳述，除顯有不
    可信之情況者外，得為證據，刑事訴訟法第一百五十九條之
    一第二項規定明確。本件告訴代理人姜宜君於偵查中向檢察
    官所為之供述，雖為被告以外之人於審判外之言詞陳述，惟
    未經其以證人身分具結在卷，與法定要件尚未相符，然本院
    審酌其陳述時之外在環境及情況，查無顯有不可信之情況，
    且被告對上開陳述，於本院審理時不爭執其證據能力（見本
    院卷第六三頁至第六四頁），且迄於本院言詞辯論終結前復
    未聲明異議，仍洵無妨害被告防禦權之虞，本院亦認以之作
    為證據為適當，依前揭規定，上開陳述應有證據能力。
  4.至本件認定事實所引用之本件卷證所有證據（文書證據），
    檢察官、被告於本院均未主張排除前開書證之證據能力，且
    迄於本院言詞辯論終結前均未表示異議（見本院卷第六四頁
    ），本院經審酌前開書證並非公務員違背法定程序所取得，
    亦無刑事訴訟法第一百五十九條之四顯有不可信之情況，故
    上揭卷證證據（文書證據），均應有證據能力。
  (二)實體方面：
  1.按犯罪事實應依證據認定之，無證據不得認定犯罪事實；不
    能證明被告犯罪者，應諭知無罪之判決，刑事訴訟法第一百
    五十四條第二項、第三百零一條第一項定有明文。次按，認
    定犯罪事實須憑證據，為刑事訴訟法所明定，故被告犯罪嫌
    疑，經審理事實之法院，已盡其調查職責，仍不能發現確實
    之證據足資證明時，自應依法為無罪判決。又認定犯罪事實
    所憑之證據，雖不以直接證據為限，間接證據亦包括在內，
    然而無論直接證據或間接證據，其為訴訟上之證明，須於通
    常一般人均不致有所懷疑，而得確信其為真實之程度者，始
    得據為有罪之認定，倘其證明尚未達到此一程度，而有合理
    之懷疑存在時，即難遽採為不利被告之認定，此有最高法院
    七十六年台上字第四九八六號判例意旨足資參照。且事實之
    認定，應憑證據，如未能發現相當證據，或證據不足以證明
    ，自不能以推測或擬制之方法，以為裁判基礎（最高法院二
    十年度上字第八九三號、四十年度台上字第八六號判例意旨
    參照）。至告訴人之告訴，係以使被告受刑事訴追為目的，
    是其陳述是否與事實相符，仍應調查其他證據以資審認（最
    高法院五十二年度台上字第一三○○號判例意旨參照）。
  2.次按著作僅供個人參考或合理使用者，不構成著作權侵害，
    著作權法第九十一條第四項定有明文。又依法設立之各級學
    校及其擔任教學之人，為學校授課需要，在合理範圍內，得
    重製他人已公開發表之著作；中央或地方機關、依法設立之
    教育機構或供公眾使用之圖書館，得重製已公開發表刊載於
    期刊之學術論文，著作權法第四十六條前段、第四十八條之
    一第二款亦分別定有明文。再按著作之合理使用，不構成著
    作財產權之侵害，著作之利用是否合於第四十四條至第六十
    三條規定或其他合理使用之情形，應審酌一切情狀，尤應注
    意下列事項，以為判斷之標準：一、利用之目的及性質，包
    括係為商業目的或非營利教育目的；二、著作之性質；三、
    所利用之質量及其在整個著作所占之比例；四、利用結果對
    著作潛在市場與現在價值之影響，著作權法第六十五條亦有
    明文。該修法理由中認為：為擴大合理使用之範圍，新法將
    本條修正改為概括性之規定，亦即利用之態樣，即使未符合
    第四十四條至第六十三條規定，但如其利用之程度與第四十
    四條至第六十三條規定情形相類似或甚而更低，而以本條所
    定標準審酌亦屬合理者，則仍屬合理使用。
  3.本案被告並不否認確有公訴人起訴所指行為事實，惟辯稱其
    行為應構成著作之合理使用範圍，是本案主要爭點，係被告
    為因應他人於上課教育使用目的而影印期刊中部分文章，是
    否可構成著作權之合理使用？茲析述如下：
  (1)系爭「Journal of Advanced Nursing 」期刊中之「A Con-
    cept Analysis of parent-infant attachment 」論文之著
    作權人為「Blackwell Science Ltd 」乙節，有該論文左下
    著作權標之記載可證。而Blackwell Science Ltd 於西元20
    00年與Blackwell Publishers Ltd合併成立Blackwell Pub-
    lishers （Holdings）Ltd ，告訴人則於西元2006年併購Bl
    ackwell Publishers（Holdings）Ltd 等情，有告訴人提出
    之「A Concept Analysis of parent-infant attachment」
    論文、John Wiley & Sons lnc.併購Blackwell Publish-er
    s （Holdings）Ltd 證明文件暨中譯本在卷可證。又「Jour
    nal of Nursing Scholarship」期刊中之「Transition s：
    A Central Concept in Nursing」論文部分，該期刊電子版
    上亦載明「WILEY Inter Scienece」之商標，有電子期刊網
    頁一份在卷可佐，是上開二篇論文之著作財產權係屬告訴人
    所有之事實堪予認定。
  (2)經查，本案被告遭搜索查扣之「弘光科技大學產科護理學講
    義」總計有七本，每本講義頁數共計二四八頁，封面則記載
    「弘光科技大學產科護理學講義、產科護理組製、98.09 」
    字樣，該講義第一頁復記載「弘光科技大學護理系九十八學
    年度第一學期教學計畫表」等字樣，而本案告訴人所指「A
    Concept Analysis of parent-infant attachment」論文位
    於該講義第一二○頁至第一二八頁，內容為原論文之全部，
    另「A Central Concept in Nursing」論文則位於該講義第
    一九二頁至第二○二頁，內容亦為原論文之全部，此部分事
    實業經原審勘驗無誤，並製有勘驗筆錄在卷可稽（參原審卷
    第頁）。系爭講義既已開宗明義載明為弘光科技大學護理系
    九十八年度教學計劃使用，足認該講義係為學校授課需要所
    製作。而告訴人所有上開二篇論文於二百四十八頁之「弘光
    科技大學產科護理學講義」中僅佔有二十頁，比例甚低，且
    各該論文所編輯之位置，均在各講師所製作講義內容之後，
    顯係供學生研究、參考所用，而非為商業目的。又系爭講義
    除該校所屬科系之學生上課使用外，對他人而言並無使用價
    值，且扣案數量僅有七本，依市場交易經驗判斷，該講義因
    屬學生教學目的不具市場流通性，致無法產生市場替代性，
    對原著作之市場價值並無影響。況本件告訴人於本院審理時
    自承系爭二篇論文並無單獨發行，僅係分別依附於上開「Jo
    urnal of Advanced Nursing 」西元一九九八年第二八冊第
    五期及「Journal of Nursing Scholarship」西元一九九四
    年第二六冊第二期中（參本院卷第六五頁），而上開期刊除
    上開論文之外，另有其他多篇論文，是以，就市場之替代性
    而言，益證被告所受託影印之系爭二篇文章無法影響告訴人
    系爭文章之經濟市場。蓋對於上開期刊有需求者，自會購買
    上開期刊以供閱讀，不致因系爭二篇論文被影印而減損購買
    之慾望。反之，倘弘光科技大學學生因上課需求，僅對於上
    開期刊中之各一篇文章有參考或閱讀之必要，即需購買整本
    期刊，對學生教學目的而言，反係構成不當之資訊取得障礙
    ，亦構成沉重之教育負擔，此與著作權法立法之目的顯然相
    違。況吾人基於日常求知所需，亦常至圖書館影印所需文章
    ，倘其數量不多，對於鎖影印之期刊書籍市場無任何影響，
    均屬合理使用範圍，不宜動輒以違反著作權法罪相繩。是告
    訴人主張被告影印系爭二篇文章，已對上開期刊造成市場替
    代性云云，似指該等期刊因此二篇文章遭影印，已無任何價
    值可言，其不當之處，不言可喻。本院認本件被告代客影印
    之部分，因委託影印者委託影印之範圍，合於著作權法所規
    定之合理使用，且屬教學目的，影印之文章縱使為全篇內容
    ，惟對於論文所依附之期刊其銷售市場並無任何影響，不致
    產生替代性，從而被告所為亦不構成著作財產權之侵害。
六、原審諭知被告甲○○無罪之判決，經核尚無違誤。公訴人猶
    執上開理由指稱被告有違反著作權法之罪嫌云云，指摘原判
    決不當，核無理由，應予駁回。
據上論斷，應依刑事訴訟法第三百七十一條、第三百六十八條，
判決如主文。
本案經檢察官洪光到庭執行職務。
中    華    民    國    99    年    9     月    27    日
                    智慧財產法院第一庭
                          審判長法  官  李得灶
                                法  官  王俊雄
                                法  官  汪漢卿
以上正本係照原本作成。
不得上訴。
中    華    民    國    99    年    9     月    27    日
                                書記官  邱于婷


司法院資訊處製作；財團法人民間司法改革基金會備份。
